ACORDAO-COMPLETO-2392853

ACÓRDÃO 216/2020 ATA 3/2020 - PLENÁRIO

VISTOS, relatados e discutidos estes autos que cuidam de Pedido de Reexame interposto pelo Sr. Fábio Correa de Oliveira, contra o Acórdão 1654/2019-TCU-Plenário, de relatoria do Ministro Walton Alencar Rodrigues.
ACORDAM os Ministros do Tribunal de Contas da União, reunidos em Sessão Plenária, diante das razões expostas pelo Relator, em:
9.1. com fulcro no artigo 48, da Lei 8.443/1992 c/c o art. 286, do Regimento Interno do TCU, conhecer do Pedido de Reexame interposto pelo Sr. Fábio Correa de Oliveira, contra o Acórdão 1654/2019-TCU-Plenário, de relatoria do Ministro Walton Alencar Rodrigues;
9.2. no mérito, dar provimento ao recurso para tornar insubsistente o item 9.1. do Acórdão 1654/2019-TCU-Plenário, de relatoria do Ministro Walton Alencar Rodrigues;
9.3. considerar cumprida a determinação constante do item 9.2 do Acórdão 2462/2017-TCU-Plenário, de relatoria do Ministro Benjamin Zymler;
9.4.	enviar cópia do presente Acórdão ao recorrente, Sr. Fabio Correa de Oliveira; à Secretaria Especial de Políticas de Promoção da Igualdade Racial; e à Prefeitura Municipal de Cidade Ocidental - GO, informando que a presente deliberação, acompanhada do Relatório e do Voto que a fundamentam está disponível para a consulta no endereço www.tcu.gov.br/acordaos, além de esclarecer que, caso requerido, o TCU poderá fornecer sem custos as correspondentes cópias, de forma impressa.

Pedido de reexame contra acórdão que aplicou multa ao recorrente em razão de reiterado não atendimento à determinação do TCU em processo de monitoramento.

Prefeitura Municipal de Cidade Ocidental - GO.

3. Interessados/Responsáveis/Recorrentes:
3.1. Interessado: Secretaria Especial de Políticas de Promoção da Igualdade Racial (06.064.438/0001-10)
3.2. Responsável: Fabio Correa de Oliveira (XXX.763.801-XX)
3.3. Recorrente: Fabio Correa de Oliveira (XXX.763.801-XX).

13.1. Ministros presentes: Ana Arraes (na Presidência), Walton Alencar Rodrigues, Augusto Nardes, Raimundo Carreiro (Relator) e Vital do Rêgo.
13.2. Ministros-Substitutos convocados: Marcos Bemquerer Costa e André Luís de Carvalho.
13.3. Ministro-Substituto presente: Weder de Oliveira.

RAIMUNDO CARREIRO

Ministro Walton Alencar Rodrigues.

Cuidam os autos de Pedido de Reexame (peças 19-21) interposto pelo Sr. Fábio Correa de Oliveira, contra o Acórdão 1654/2019-TCU-Plenário (peça 12) , de relatoria do Ministro Walton Alencar Rodrigues. 
2.	Em atenção ao art. 69 do Regimento Interno do TCU, transcrevo a seguir a parte deliberativa do Acórdão recorrido:
"VISTOS, relatados e discutidos estes autos de Monitoramento do Acórdão 2462/2017-TCU-Plenário,
ACORDAM os Ministros do Tribunal de Contas da União, reunidos em sessão do Plenário, diante das razões expostas pelo relator, em:
9.1. aplicar a Fábio Correa de Oliveira a multa prevista no artigo 58, inciso IV, da Lei 8.443/1992, no valor de R$ 5.000,00 (cinco mil reais) , fixando-lhe o prazo de 15 (quinze) dias, a contar da notificação, para que comprove, perante o Tribunal (art. 214, inciso III, alínea "a", do Regimento Interno) , o recolhimento da dívida ao Tesouro Nacional, atualizada monetariamente desde a data do presente acórdão até a do efetivo recolhimento, se for paga após o vencimento, na forma da legislação em vigor;
9.2. determinar à unidade técnica que seja reiterada a diligência efetuada por meio do Ofício 0869/2018-TCU/SECEX-GO, para alertar o Município que a não restituição do valor devido ensejará a instauração da devida Tomada de Contas Especial."
3.	A decisão recorrida, Acórdão 1654/2019-TCU-Plenário, de relatoria do Ministro Walton Alencar Rodrigues, cuidou do monitoramento do cumprimento do item 9.2 do Acórdão 2462/2017-TCU-Plenário, de relatoria do Ministro Benjamin Zymler.
Admissibilidade
4.	A Secretaria de Recursos reitera o exame preliminar de admissibilidade (peças 24-25) , por mim acolhido mediante o Despacho, que, conheceu do recurso com atribuição de efeito suspensivo ao item 9.1 do Acórdão 1654/2019-TCU-Plenário (peça 27) .
Mérito
5.	Transcrevo a seguir, nos termos do art. 1º, § 3º, inciso I, da Lei nº 8.443/92, a instrução lavrada no âmbito da Secretaria de Recursos (peça 33) , cujas conclusões contaram com a anuência do corpo diretivo daquela unidade técnica (peças 34 e 35) . 
"HISTÓRICO 
2.		Cuidam os autos de monitoramento para fins de verificar o cumprimento do item 9.2 do Acórdão 2462/2017-TCU-Plenário, rel. Ministro BENJAMIN ZYMLER, in verbis:
9.2 determinar ao Município de Cidade Ocidental/GO que promova, se ainda não o fez, a restituição aos cofres do Tesouro Nacional da quantia abaixo discriminada, atualizada monetariamente, referente à parcela de recursos federais do saldo remanescente do Convênio Seppir/PR 758050/2011, que se encontrava aplicada em fundo de investimento vinculado à Conta 35153-9 da Agência 3411-8 do Banco do Brasil; (Grifou-se) .
	Data da ocorrência
	Valor original

	8/5/2013
	R$ 13.204,93

2.1.	A unidade técnica realizou, por duas vezes, diligência à Prefeitura Municipal de Cidade Ocidental (peças 6-9) a fim de que o ente municipal se manifestasse acerca do cumprimento do item 9.2 do Acórdão 2462/2017-TCU-Plenário. 
2.2.	Ante a não manifestação da municipalidade, este Tribunal decidiu, por meio do Acórdão 1654/2019-TCU-Plenário, aplicar ao Sr. Fábio Correa de Oliveira, prefeito, a multa prevista no art. 58, inciso IV, da Lei 8.443/1992, haja vista o reiterado não atendimento à determinação do TCU. Na ocasião, ademais, determinou-se à unidade técnica que reiterasse a diligência efetuada por meio do Ofício 0869/2018-TCU/SECEX-GO, para alertar o Município que a não restituição do valor devido ensejará a instauração da devida Tomada de Contas Especial, comando efetivamente cumprido pela SecexDefesa (peças 16-18) .
2.3.	Irresignado contra o Acórdão 1654/2019-TCU-Plenário, o aludido gestor interpôs pedido de reexame, espécie de recurso objeto do presente exame.
EXAME DE ADMISSIBILIDADE
3.	Reitera-se o exame preliminar de admissibilidade (peças 24-25) , acolhido por despacho do Relator, Ministro Raimundo Carreiro, que, conheceu do recurso com atribuição de efeito suspensivo ao item 9.1 do Acórdão 1654/2019-TCU-Plenário (peça 27) .
EXAME TÉCNICO
4.	Delimitação
4.1.	Constitui objeto do presente recurso definir as seguintes questões: 
	a) cumprimento integral do item 9.2 do Acórdão 2462/2017-TCU-Plenário; e
	b) impossibilidade de aplicação de multa ao recorrente.
5.	Cumprimento integral do item 9.2 do Acórdão 2462/2017-TCU-Plenário
5.1.	O recorrente defende a tese de que teria ocorrido a restituição aos cofres do Tesouro Nacional da quantia referente à parcela de recursos federais do saldo remanescente do Convênio Seppir/PR 758050/2011, que se encontrava aplicada em fundo de investimento vinculado à Conta 35153-9 da Agência 3411-8 do Banco do Brasil, tendo ele aduzido os seguintes argumentos/documentos (peças 19-21) :
	a) ao tomar ciência do Ofício 0869/2018-TCU/SECEX-GO, de 16/7/2018, teria procedido à devolução dos recursos (peça 19, p. 5) ;
	b) extrato da conta corrente 35153-9 da Agência 3411-8 do Banco do Brasil, datado de 2/8/2018, revelando saldo zerado desde 14/9/2012 (peça 21, p. 6) ;
	c) extrato de fundo de investimento vinculado à conta corrente 35153-9 da Agência 3411-8 do Banco do Brasil, datado de 2/8/2018, revelando saldo de R$ 24.606,33 (peça 21, p. 7) ; e
	d) nota de empenho, nota de liquidação, nota de pagamento e comprovante de recolhimento do saldo de R$ 24.606,33 (peça 21, p. 8-12) .  
	Análise:
5.2.	A partir do exame dos elementos coligidos aos autos, especificamente, em sede recursal (peça 21) , constata-se que o recorrente logrou êxito em demonstrar a restituição aos cofres do Tesouro Nacional da quantia referente à parcela de recursos federais do saldo remanescente do Convênio Seppir/PR 758050/2011, que se encontrava aplicada em fundo de investimento vinculado à Conta 35153-9 da Agência 3411-8 do Banco do Brasil; de sorte que comprovou o cumprimento do item 9.2 do Acórdão 2462/2017-TCU-Plenário.
5.3.	Com efeito, consta dos autos à peça 21, p. 6-12, documentos a evidenciar tal fato, totalizando-se, ao final, uma importância restituída aos cofres públicos federais, em 7/8/2018, no valor de R$ 24.606,33, portanto, além do montante atualizado de R$ 13.204,93 (datado de 8/5/2013) , este correspondente a R$ 18.715,35 (peça 32) .
5.4.	Dessa forma, acolhe-se a tese do recorrente.
6.	Impossibilidade de aplicação de multa ao recorrente.
6.1.	O recorrente argumenta que não haveria razões para aplicar multa a ele no caso vertente, haja vista que ao receber notificação desta Corte de Contas, teria determinado a imediata devolução do saldo remanescente do Convênio Seppir/PR 758050/2011 (peça 19, p. 5) .
	Análise:
6.2.	Primeiramente, insta consignar que o recorrente não foi ouvido em audiência previamente à sanção aplicada mediante o Acórdão 1654/2019-TCU-Plenário. Tal situação encontra-se regimental e jurisprudencialmente adequada (peças 6-7, 8-9 e 20) . Com efeito, a aplicação de multa por não atendimento a diligência do TCU prescinde de realização de prévia audiência quando constar na comunicação processual encaminhada ao responsável advertência de que o não cumprimento à diligência pode ensejar a aplicação de multa (arts. 58, inciso IV, da Lei 8.443/1992 c/c 268, § 3º, do Regimento Interno do TCU) . 
6.3.	Nesse sentido, tem-se os Acórdão 3015/2019-TCU-Primeira Câmara, rel. Ministro-Substituto Augusto Sherman, 788/2018-TCU-Plenário, rel. Ministro Substituto ANDRÉ DE CARVALHO, 935/2014-TCU-Plenário, rel. Ministra ANA ARRAES, 104/2012-TCU-Plenário, rel. Ministro AROLDO CEDRAZ, 2470/2012-TCU-Plenário, rel. Ministro-Substituto MARCOS BEMQUERER, 6574/2012-TCU-2ª Câmara, rel. Ministro AUGUSTO NARDES, 2790/2012-TCU-1ª Câmara, rel. Ministro VALMIR CAMPELO, 2009/2011-TCU-Plenário, rel. Ministro AROLDO CEDRAZ, 1167/2011-TCU-1ª Câmara, rel. Ministro JOSÉ MÚCIO MONTEIRO, 303/2008-TCU-2ª Câmara, rel. Ministro AROLDO CEDRAZ.
6.4.	Importa salientar que o recorrente não apresentou quaisquer justificativas por não ter comunicado ao TCU o cumprimento do item 9.2 do Acórdão 2462/2017-TCU-Plenário. Por outro lado, ainda que em sede recursal, o responsável	 demonstrou o cumprimento do item 9.1 do Acórdão 2618/2015-TCU-Plenário. 
6.5.	Nessa circunstância, em que pese a ocorrência de falha de comunicação (de natureza instrumental) , há que se reconhecer que o responsável adotou as devidas providências antes da prolação do acórdão condenatório e à época da diligência desta Corte de Contas, datada de 16/7/2018 e recebida em 24/7/2018 (peças 8-9, e 21) , para sanear a determinação ao proceder à devolução do saldo remanescente do Convênio Seppir/PR 758050/2011, que se encontrava aplicada em fundo de investimento vinculado à Conta 35153-9 da Agência 3411-8 do Banco do Brasil, especificamente em 7/8/2018. Ou seja, a diligência foi cumprida tempestivamente. 
6.6.	Para a situação consubstanciada no caso concreto (intempestividade na comunicação do atendimento da diligência ao TCU) , revela-se oportuna a aplicação do princípio da instrumentalidade das formas (arts. 188 e 277 da Lei 13.105/2015 - Código de Processo Civil, adotado analógica e subsidiariamente no âmbito desta Corte de Contas, consoante Súmula TCU 103) , uma vez que a finalidade essencial do ato processual foi atingida (cumprimento da determinação) em 7/8/2018 (tempestivamente em relação à diligência constante das peças 8-9) . 
6.7.	Em face do exposto e em homenagem aos princípios da razoabilidade e da proporcionalidade, propõe-se o acolhimento da tese do recorrente, no sentido de tornar insubsistente a multa aplicada. 
CONCLUSÃO
7.	Das análises anteriores, conclui-se pelo provimento do recurso, considerando-se que:
	a) restou comprovada nos autos, às peças 21, p. 6-12, a devolução do saldo remanescente do Convênio Seppir/PR 758050/2011, que se encontrava aplicado em fundo de investimento vinculado à Conta 35153-9 da Agência 3411-8 do Banco do Brasil; de sorte que comprovou o cumprimento do item 9.2 do Acórdão 2462/2017-TCU-Plenário; e
	b) deixa de subsistir motivo para a aplicação de pena por parte desta Corte de Contas, haja vista o cumprimento do item 9.2 do decisum recorrido, bem como o fato de o responsável ter tomado as devidas providências antes da prolação do acórdão condenatório e à época da diligência desta Corte de Contas (peças 8, 9 e 21) para sanear a determinação ao proceder à devolução do saldo remanescente do Convênio Seppir/PR 758050/2011, que se encontrava aplicada em fundo de investimento vinculado à Conta 35153-9 da Agência 3411-8 do Banco do Brasil, especificamente em 7/8/2018.
PROPOSTA DE ENCAMINHAMENTO
8.	Ante todo o exposto, submete-se à consideração superior a presente análise do pedido de reexame interposto pelo Sr. Fábio Correa de Oliveira contra o Acórdão 1654/2019-TCU-Plenário, propondo-se, com fundamento no art. 48 c/c com o art. 32, inciso I, e 33, da Lei 8.443/1992:
	a) conhecer do recurso e, no mérito, dar-lhe provimento para tornar sem efeito a multa objeto do item 9.1 do acórdão recorrido;
	b) considerar cumprida a determinação do item 9.2 do 	Acórdão 2462/2017-TCU-Plenário; e
	c) dar ciência da deliberação que vier a ser adotada ao recorrente, à Prefeitura Municipal de Cidade Ocidental/GO e aos demais interessados."
É o Relatório.

Robson Medeiros da Costa, OAB/GO 45.106, procuração à peça 23

Não atuou.

MONITORAMENTO. ACÓRDÃO 2462/2017-TCU-PLENÁRIO. NÃO CUMPRIMENTO DE DILIGÊNCIA DO TCU NO PRAZO FIXADO, SEM CAUSA JUSTIFICATIVA. MULTA. PEDIDO DE REEXAME. ARGUMENTOS CAPAZES DE ILIDIR A FALHA. CONHECIMENTO. PROVIMENTO. CIÊNCIA AOS INTERESSADOS.

MONITORAMENTO (MON)

Secretaria de Recursos (SERUR); Secretaria de Controle Externo da Defesa Nacional e da Segurança Pública (SecexDefes).

Inicialmente, registro que atuo nos presentes autos em razão de haver sido sorteado relator do recurso em análise (peças 19 a 21) , nos termos do art. 154, Inciso I, do Regimento Interno do TCU c/c os artigos 21 e 22 da Resolução-TCU nº 175/2005, conforme o Termo à peça 26.
2.	O Pedido de Reexame interposto pelo Sr. Fábio Correa de Oliveira, contra o Acórdão 1654/2019-TCU-Plenário (peça 12) , de relatoria do Ministro Walton Alencar Rodrigues, pode ser conhecido, visto que estão presentes os requisitos previstos no artigo 48, da Lei 8.443/1992 c/c o art. 286, do Regimento Interno do TCU.
3. 	Originalmente, os autos cuidam de monitoramento para fins de verificar o cumprimento do item 9.2 do Acórdão 2462/2017-TCU-Plenário (Relator: Ministro Benjamin Zymler) , por meio do qual o Tribunal determinou ao Município de Cidade Ocidental/GO que promovesse a restituição aos cofres do Tesouro Nacional da quantia referente ao saldo remanescente do Convênio Seppir/PR 758050/2011.
4.	A unidade técnica realizou, por duas vezes, diligência à Prefeitura Municipal de Cidade Ocidental (peças 6-9) , que se manteve silente, o que deu azo à aplicação ao recorrente, da multa prevista no art. 58, inciso IV, da Lei 8.443/1992, tendo em vista o reiterado não atendimento à determinação do Tribunal.
5.	Na presente fase, os argumentos recursais permitem concluir que foi efetivada a devolução do saldo remanescente do Convênio Seppir/PR 758050/2011, o que comprovou o cumprimento do item 9.2 do Acórdão 2462/2017-TCU-Plenário.
6.	Nesse passo, deixa de subsistir motivo para a aplicação de pena por parte desta Corte de Contas, haja vista o cumprimento da determinação do TCU constante do item 9.2 do Acórdão 2462/2017-TCU-Plenário (Relator: Ministro Benjamin Zymler) .
7.	Ademais, ficou comprovado que o responsável adotou as devidas providências antes da prolação do acórdão condenatório e à época da diligência desta Corte de Contas (peças 8, 9 e 21) para cumprir a determinação, ao proceder à devolução do saldo remanescente do Convênio Seppir/PR 758050/2011, especificamente em 7/8/2018.
8.	Portanto, acolho integralmente as conclusões presentes nos pareceres uniformes da Secretaria de Recursos. A análise empreendida pela Secretaria de Recursos, as quais incorporo às minhas razões de decidir, abordou com propriedade os argumentos consignados pelo recorrente.
9.	Sendo assim, deve ser dado provimento ao Pedido de Reexame interposto pelo Sr. Fábio Correa de Oliveira, contra o Acórdão 1654/2019-TCU-Plenário (peça 12) , de relatoria do Ministro Walton Alencar Rodrigues, a fim de tornar insubsistente a multa que lhe foi aplicada por intermédio do item 9.1 daquele Acórdão.
10.	Ante o exposto, Voto por que o Tribunal adote a minuta de Acórdão que ora submeto à apreciação deste Colegiado.
TCU, Sala das Sessões Ministro Luciano Brandão Alves de Souza, em 5 de fevereiro de 2020.
RAIMUNDO CARREIRO 
Relator